【裁判字號】    90,台上,7034
【裁判日期】    901115
【裁判案由】    殺人
【裁判全文】
最高法院刑事判決                                九十年度台上字第七○三四號
    上  訴  人  甲○○
    選任辯護人  林亦書律師
右上訴人因殺人案件，不服台灣高等法院中華民國九十年九月五日第二審判決（九十
年度少連上訴字第一五號，起訴案號：台灣新竹地方法院檢察署八十九年度偵字第二
○九一、二五五八、二五五九號），提起上訴，本院判決如左：
    主  文
原判決撤銷，發回台灣高等法院。
    理  由
本件原判決認定：上訴人甲○○與有夫之婦高月美自民國（下同）八十九年一月初起
，在新竹市○○路一二六號四樓之五租屋同居（相姦罪部分業經第一審法院判刑確定
），高月美於八十九年二月十七日起，帶同其與夫徐明順所生七歲之長子徐家聖（八
十一年十二月二十八日生）及五歲之次女徐茹嵐（八十三年九月八日生）住進前開租
處，平時白天徐茹嵐與徐家聖外出上課，下午四時許徐茹嵐、徐家聖陸續回家後，因
高月美工作時間為每天下午六時至翌日清晨六時，二名兒童於高月美上班時間均由上
訴人在家照顧（上訴人於同年四月一日開始上班，每日上班時間為下午三時至十時三
十分許）；於同年三月八日起至同年四月五日間，上訴人乃以徐茹嵐、徐家聖不聽話
、常吵架為由，基於普通傷害之概括犯意，連續多次在上開處所，以拳腳，或以衣架
、撞球桿、皮帶毆打或以手捏徐如嵐之四肢及身體各部位，並以吹風機熱風燒燙徐茹
嵐手腳，致徐茹嵐受有臉部、胸部、腹部、恥骨、腳部、背部等有多次瘀傷及燒灼傷
（亦有以此方法傷害徐家聖，因未據告訴，不予論述），其間於八十九年三月十一日
二十時許，徐茹嵐因自行摔傷昏迷，經上訴人緊急送至新竹市南門綜合醫院（下稱南
門醫院）急診，住院治療後於同年月十七日出院返回前開住處；詎上訴人仍不思徐茹
嵐至此身心已極度脆弱，仍承前同一普通傷害之概括犯意，繼續以前開方式凌虐傷害
徐茹嵐，嗣於八十九年四月五日晚，徐茹嵐因不肯吃藥，經高月美告知上訴人後外出
上班，上訴人即以此為詞，毆打徐茹嵐並命在浴室做伏地挺身後即行外出，嗣返家時
，見徐茹嵐伏地挺身仍未做好，便叫徐茹嵐到客廳再做，因徐茹嵐表現仍不能令甲○
○滿意，又對於用力踢幼童身體可能造成幼童跌倒使頭部撞及地面受傷導致死亡，此
亦為上訴人所能預見，上訴人竟仍基於前開普通傷害之概括犯意，用腳重力踢徐茹嵐
之身體，致徐茹嵐跌倒頭部撞及地面，導致頭部蜘蛛網膜下腔出血並當場尿失禁而陷
入昏迷，上訴人見狀心驚，緊急將徐茹嵐送至南門醫院急救，於送至醫院時，已呈死
亡狀態，經急救後恢復心跳，次日再轉送林口長庚醫院，延至八十九年四月二十六日
九時五分許，終因其頭部受撞擊性傷害，導致瀰漫性腦水腫及腦軟化（腦死），而昏
迷死亡等情。因將第一審之判決撤銷，改判論處上訴人對兒童連續犯傷害人之身體因
而致人於死罪刑，固非無見。
惟查：一、審理事實之法院，對於與被告被訴事實有關之證據，應從各方面詳予調查
，以期發現真實，苟有與待證事實相關之證據尚未查竣，即難為有利或不利於被告之
判斷。上訴人於偵審中辯稱被害人徐茹嵐於八十九年四月五日當晚洗澡時，曾不慎跌
倒，撞及下巴，伊外出返回後即發現徐茹嵐躺在地上，而將其送醫急救等語云云；徐
家聖於警訊則陳稱上訴人最後一次毆打徐茹嵐係「持續以腳踢腹部及背部，踢很久踢
到妹妹躺在地上痙癵抽慉，之後便沒有知覺尿失禁，然後爸爸幫她做人工呼吸急救，
並出去打電話叫救護車來將她載走」及「爸爸將妹妹送醫後告訴我，如果媽媽問起妹
妹如何受傷，叫我說是妹妹自己在浴室滑倒的」云云（見八十九年度偵字第二五五九
號偵查卷第九頁反面、第十頁正面），其二人對於案發當時情節，所供差異極大，自
應詳察其虛實。而依財團法人長庚紀念醫院九十年二月一日（）長庚院法字第九○
四號覆第一審法院函記載，徐茹嵐之下巴處確有瘀血之新傷等情，經原審再送請法務
部法醫研究所鑑定其死因，固經該所以九十年五月二十八日法醫所九○理字第○九八
五號函覆稱：「頭部外傷應以八十九年四月六日（係四月五日之誤）再次跌倒為合宜
之判斷，受傷程度十分嚴重，從南門醫院至長庚醫院近三週之急救加護醫療未能有效
。下巴之瘀傷只是外表可見之傷，實際應是頭部外傷顱內出血。」云云，然其對於原
審函詢事項「依長庚醫院九十年二月一日函所載『下巴』瘀傷，參酌病歷表（長庚醫
院病歷表等）所載，則其『下巴』瘀傷是否可能導致前開死因（即顱腦部損傷，導致
瀰漫性腦水腫及腦軟化而昏迷死亡）？」（見第一審卷第二三五頁，原審卷第八十頁
），並未據明確答覆，而未臻明瞭。原審未進一步函詢查明，遽以下巴之瘀傷係外部
可見之傷，並非致死之原因，及下巴部位並非頭顱、腹部之外殼，該處之瘀傷，不足
造成顱內出血致死之結果，而認定徐茹嵐顱內出血與下巴瘀傷間並無關連，自嫌速斷
，難昭折服。二、檢察官起訴書犯罪事實欄雖載稱上訴人傷害徐家聖部分未經告訴，
但檢察官於八十九年四月二十八日在新竹市立殯儀館相驗徐茹嵐屍體時，曾訊問被害
人之父徐明順：「你兒子徐家聖被毆打，是否要提出告訴？」，徐明順答稱「是。」
（見相驗卷第三十頁反面），第一審判決亦併就上訴人傷害徐家聖部分，論以刑法第
二百七十七條第一項之傷害罪，而與上訴人傷害徐茹嵐致死部分，依連續犯以一傷害
致人於死罪論處。原判決事實既認定上訴人基於普通傷害之犯意，連續多次以拳腳、
衣架、撞球桿、皮帶等毆打或以手捏徐如嵐之四肢及身體各部位，及以吹風機熱風燒
燙徐茹嵐手腳，致徐茹嵐受有臉部、胸部、腹部、恥骨、腳部、背部等有多次瘀傷及
燒灼傷，並以同一方法傷害徐家聖等情；準此，上訴人先後多次傷害徐茹嵐及徐家聖
，倘係基於同一概括犯意之連續犯行為，上訴人傷害徐家聖部分，縱未經檢察官起訴
書所論及，因與已經起訴部分有連續犯之裁判上一罪關係，基於審判不可分原則，自
應予以一併審判。原審並未審酌徐明順上開於檢察官訊問時之供述，何以不足認定其
對於上訴人傷害徐家聖部分之犯行亦已提出告訴，僅以徐明順於警訊時未表明對該部
分提出告訴，乃認該部分係未經告訴並未經檢察官起訴，而不予論究，自難謂無調查
職責未盡及判決不適用法則之違誤。三、卷附法醫案例諮詢回覆書載稱「死者徐茹嵐
，女，六歲，其死因為顱腦部損傷，導致瀰漫性腦水腫及腦軟化（腦死），因而昏迷
死亡；其形成的原因為頭部外傷，為撞擊性傷害。」，台灣新竹地方法院檢察署相驗
屍體證明書亦記載徐茹嵐之死亡原因為「１、直接引起死亡之疾病或傷害：瀰漫性腦
軟化（腦死）；先行原因：頭部外傷」，惟其驗斷書之頭面頸部欄則記載「無明顯外
傷呈現」各等情（見相驗卷第三十六、七十八、七十九頁），其對於認定徐茹嵐是否
有「頭部外傷」之撞擊性傷害，似非一致。原審未遑釐清疑竇，於採證認事職權之行
使，亦欠週全。以上或為上訴意旨所指摘，或為本院得依職權調查之事項，應認原判
決有撤銷發回更審之原因。
據上論結，應依刑事訴訟法第三百九十七條、第四百零一條，判決如主文。
中      華      民      國     九十     年     十一     月     十五     日
                              最高法院刑事第十二庭
                                  審判長法官  呂  潮  澤
                                        法官  陳  世  雄
                                        法官  孫  增  同
                                        法官  林  開  任
                                        法官  林  秀  夫
      右正本證明與原本無異
                                              書  記  官
中      華      民      國     九十     年     十一     月    二十一    日


司法院資訊處製作；財團法人民間司法改革基金會備份。
